---
title: Домашнее задание по Автоматизации обработки данных
author:
   - name: Ситькова Дарья Александровна
     url: https://github.com/SitkovaDarya
     roles: координатор, лабораторные измерения, 4.3 
   - name: Василий Садовин
     url: https://github.com/Gromoron
     roles: генотип APOE, 4.1
   - name: Виктория Гаврилова
     url: https://github.com/vicoso
     roles: витальные показатели
format:
  html:
    embed-resources: true
---
```{r}
#| include: false
library(tidyverse)
library(flextable)
library(gtsummary)
```

Вариант 14. В отчете рассматриваются две группы лечения: Placebo и Xanomeline High Dose. Из лабораторных показателей анализируются HGB, VITB12 на визите SCREENING 1. На визите SCREENING 1 и WEEK 4 анализируется вес (WEIGHT). Анализируется генотип APOE для  каждого участника.

## 1. Импорт и очистка данных

### 1.1. Пациенты

```{r}
dm_all <- read_csv("data/dm.csv")
```

dm.csv — широкий формат, потому что каждая строка соответствует одному участнику (уникальный USUBJID встречается один раз), а разные признаки — возраст AGE, пол SEX, группа лечения ARM — лежат в отдельных столбцах.

```{r}
dm1 <- select(dm_all, USUBJID, AGE, SEX, ARM)
dm <- rename(dm1, ID = USUBJID)
```

```{r}
counts <- count(dm, ID)
repeats <- filter(counts, n > 1)
if (nrow(repeats) > 0) {
  print(repeats)
  stop()
}
```
```{r}
nrow(dm_all)
```

```{r}
table(is.na(dm_all$ARM) | dm_all$ARM == "Screen Failure")
```
```{r}
screen_failure <- sum(is.na(dm_all$ARM) | dm_all$ARM == "Screen Failure")
screen_failure
```

```{r}
percent_screen_failure <- 100 * screen_failure / nrow(dm_all)
percent_screen_failure
```
  
```{r}
dm_filtered <- filter(dm, ARM == "Placebo" | ARM == "Xanomeline High Dose")
dm_filtered <- mutate(
  dm_filtered,
  ARM = factor(ARM, levels = c("Placebo", "Xanomeline High Dose"))
)
table(dm_filtered$ARM)
```
```{r}
dm <- dm_filtered
```

### 1.2. Лабораторные измерения

3. На каких визитах выполняли измерения и какие лабораторные показатели измеряли?
   Отдельно выведите или подчеркните визиты, на которых измеряли витамин B12.

```{r}
lb_all <- read_csv("data/lb.csv")
```

lb_all - длинный формат, потому что одна строка соответствует одному измерению одного лабораторного показателя у одного участника на одном визите.

```{r}
lb1 <- select(lb_all, USUBJID, LBTESTCD, LBSTRESN, VISIT)
```

```{r}
lb1 <- rename(lb1, ID = USUBJID)
```

```{r}
lb_counts <- count(lb1, ID)
summary(lb_counts$n)
```

Минимальное число строк на пациента 9, максимальное число строк 58.

```{r}
distinct(lb1, VISIT)
```

```{r}
distinct(lb1, LBTESTCD)
```

```{r}
lb_vitb12 <- filter(lb1, LBTESTCD == "VITB12")
distinct(lb_vitb12, VISIT)
```

Лабораторные измерения проводились на визитах SCREENING 1, BASELINE, WEEK 2, WEEK 4, WEEK 6, WEEK 8 и WEEK 12. В данных представлены измерения следующих показателей: BASO (базофилы), EOS (эозинофилы), HGB (гемоглобин), LYM (лимфоциты), MONO (моноциты), PLAT (тромбоциты), RBC (эритроциты), TSH (тиреотропный гормон), VITB12 (витамин B12) и WBC (лейкоциты). Витамин B12 измерялся только на визите SCREENING 1.

```{r}
lb_team <- semi_join(lb1, dm, by = "ID")
```

```{r}
lb_team <- filter(
  lb_team,
  (LBTESTCD == "HGB" | LBTESTCD == "VITB12"),
  VISIT == "SCREENING 1"
)
```

```{r}
table(lb_team$LBTESTCD)
```

После фильтрации осталось 166 измерений гемоглобина (HGB) и 167 измерений витамина В12 (VITB12)

```{r}
lb_wide <- pivot_wider(
  lb_team,
  id_cols = ID,
  names_from = LBTESTCD,
  values_from = LBSTRESN
)
```

```{r}
lb_check <- count(lb_wide, ID)
lb_repeats <- filter(lb_check, n > 1)
if (nrow(lb_repeats) > 0) {
  print(lb_repeats)
  stop("В lb_wide есть дублирующиеся ID")
}
```

### 1.3. Витальные показатели

```{r}
# read_csv
# select, rename
# count

vit_data <- read_csv("data/vs.csv")
table(vit_data$USUBJID)

# сколько строк на одного пациента USUBJID
vit_data %>% count(USUBJID)

#'''
#у нас пациенты занимают больше одной строки, значит это long-формат
#'''

# Какое минимальное и максимальное число строк на одного участника?
range(table(vit_data$USUBJID))

# min - 21, max - 71

# На каких визитах измеряли рост (`HEIGHT`) и вес (`WEIGHT`)?
sort(unique(vit_data$VSTEST))
vit_data %>%
  filter(VSTEST %in% c("Height", "Weight")) %>%
  distinct(VSTEST, VISIT)

#'''
#  VSTEST VISIT
#  <chr>  <chr>
#1 Height SCREENING 1
#2 Weight SCREENING 1
#3 Weight BASELINE
#4 Weight WEEK 2
#5 Weight WEEK 4
#6 Weight WEEK 6
#7 Weight WEEK 8
#8 Weight WEEK 12
#'''
```

```{r}
vit_data_ourpats <- vit_data %>%
  filter(USUBJID %in% dm$ID)
```

```{r}
vit_data_w4_s1 <- vit_data %>%
  filter(VISIT %in% c("WEEK 4", "SCREENING 1"))
```
```{r}

vit_data_hw <- vit_data_w4_s1 %>%
  filter(VSTEST %in% c("Weight", "Height"))
```

```{r}
# переименование в ID
vit_data_hw_id <- vit_data_hw %>%
  rename(
    ID = USUBJID
  )

# перевод в широкий формат
vs_wide <- vit_data_hw_id %>%
  pivot_wider(
    names_from = c(VISIT, VSTEST),
    values_from = VSSTRESN
  )
```

```{r}
# stopifnot, stop
vs_wide_clean <- vs_wide %>%
  select(ID, `SCREENING 1_Height`, `SCREENING 1_Weight`, `WEEK 4_Weight`)

vs_wide_clean <- vs_wide_clean %>%
  group_by(ID) %>%
  summarise(
    across(everything(), ~ first(na.omit(.))),
    .groups = "drop"
  )

# проверка что ровно одна строка на участника
stopifnot(
  all(table(vs_wide_clean$ID) == 1)
)

# финально переименование
vs_wide <- vs_wide_clean
```

### 1.4. Генотип APOE

```{r}
gf_raw <- (read.csv("data/gf.csv"))
gf_subset <- select(gf_raw, "USUBJID", GFORRES, GFSYM, GFPVRID, VISIT)
gf_subset <- rename(gf_subset, ID = USUBJID)
gf_subset |> count(ID)
```

```{r}
gf_subset2 <- gf_subset |>
  left_join(dm, by = "ID") |>
  filter(GFSYM == "APOE" | GFPVRID == "rs429358" | GFPVRID == "rs7412")
```

| rs429358 | rs7412 | Генотип APOE |
|----------|--------|--------------|
|   T/T    |  T/T   |    ε2/ε2     |
|   T/T    |  C/T   |    ε2/ε3     |
|   T/C    |  C/T   |    ε2/ε4     |
|   T/T    |  C/C   |    ε3/ε3     |
|   T/C    |  C/C   |    ε3/ε4     |
|   C/C    |  C/C   |    ε4/ε4     |

```{r}
apoe_genotype <- gf_subset2 |>
  pivot_wider(
    id_cols = c(ID, VISIT, AGE, SEX, ARM),
    names_from = GFPVRID,
    values_from = GFORRES
  )

gf_wide <- mutate(
  apoe_genotype,
  apoe_genotype = case_when(
    rs429358 == "T/T" & rs7412 == "T/T" ~ "ε2/ε2",
    rs429358 == "T/T" & rs7412 == "C/T" ~ "ε2/ε3",
    rs429358 == "T/C" & rs7412 == "C/T" ~ "ε2/ε4",
    rs429358 == "T/T" & rs7412 == "C/C" ~ "ε3/ε3",
    rs429358 == "T/C" & rs7412 == "C/C" ~ "ε3/ε4",
    rs429358 == "C/C" & rs7412 == "C/C" ~ "ε4/ε4",
    TRUE ~ NA_character_
  )
)
count(gf_wide, ID)
count(gf_wide, apoe_genotype)
```

```{r}
any(duplicated(gf_wide$ID))
stopifnot(!any(duplicated(gf_wide$ID)))
```


## 2. Объединение данных

```{r}
gf_wide1 <- select(gf_wide, ID, rs429358, rs7412, apoe_genotype)

all_data <- left_join(dm, lb_wide, by = "ID")
all_data <- left_join(all_data, vs_wide, by = "ID")
all_data <- left_join(all_data, gf_wide1, by = "ID")
all_data
```

```{r}
stopifnot(nrow(all_data) == nrow(dm))
stopifnot(n_distinct(all_data$ID) == nrow(dm))
```

```{r}
n_missing <- colSums(is.na(all_data))
n_not_missing <- nrow(all_data) - n_missing

n_not_missing
n_missing
```

В таблице all_data 170 строк (по одной на каждого участника). Столбцы ID, AGE, SEX, ARM, SCREENING 1_Height, SCREENING 1_Weight, rs429358, rs7412 и apoe_genotype заполнены полностью. Пропуски есть в лабораторных показателях (HGB — 4, VITB12 — 3) и в весе на визите WEEK 4 (16 пропусков) — это пациенты, у которых нет измерения на соответствующем визите.

## 3. Описательные статистики и отчёт

### 3.1. Анализ лабораторных результатов

```{r}
lab_arm <- summarise(
  group_by(all_data, ARM),
  HGB_count = sum(!is.na(HGB)),
  HGB_miss = sum(is.na(HGB)),
  HGB_stats = paste(
    round(mean(HGB, na.rm = TRUE), 1),
    " (",
    round(sd(HGB, na.rm = TRUE), 1),
    "); ",
    round(median(HGB, na.rm = TRUE), 1),
    " [",
    round(quantile(HGB, 0.25, na.rm = TRUE), 1),
    ", ",
    round(quantile(HGB, 0.75, na.rm = TRUE), 1),
    "]; ",
    round(min(HGB, na.rm = TRUE), 1),
    "–",
    round(max(HGB, na.rm = TRUE), 1),
    sep = ""
  ),
  B12_n = sum(!is.na(VITB12)),
  B12_miss = sum(is.na(VITB12)),
  B12_stats = paste(
    round(mean(VITB12, na.rm = TRUE), 1),
    " (",
    round(sd(VITB12, na.rm = TRUE), 1),
    "); ",
    round(median(VITB12, na.rm = TRUE), 1),
    " [",
    round(quantile(VITB12, 0.25, na.rm = TRUE), 1),
    ", ",
    round(quantile(VITB12, 0.75, na.rm = TRUE), 1),
    "]; ",
    round(min(VITB12, na.rm = TRUE), 1),
    "–",
    round(max(VITB12, na.rm = TRUE), 1),
    sep = ""
  )
)
lab_arm
```

```{r}
all_data <- mutate(
  all_data,
  e4 = case_when(
    apoe_genotype %in% c("ε2/ε4", "ε3/ε4", "ε4/ε4") ~ "Носители ε4",
    apoe_genotype %in% c("ε2/ε2", "ε2/ε3", "ε3/ε3") ~ "Не носители ε4"
  )
)

table(all_data$e4)
```
```{r}
lab_e4 <- summarise(
  group_by(all_data, e4),
  HGB_count = sum(!is.na(HGB)),
  HGB_miss = sum(is.na(HGB)),
  HGB_stats = paste(
    round(mean(HGB, na.rm = TRUE), 1),
    " (",
    round(sd(HGB, na.rm = TRUE), 1),
    "); ",
    round(median(HGB, na.rm = TRUE), 1),
    " [",
    round(quantile(HGB, 0.25, na.rm = TRUE), 1),
    ", ",
    round(quantile(HGB, 0.75, na.rm = TRUE), 1),
    "]; ",
    round(min(HGB, na.rm = TRUE), 1),
    "–",
    round(max(HGB, na.rm = TRUE), 1),
    sep = ""
  ),
  B12_n = sum(!is.na(VITB12)),
  B12_miss = sum(is.na(VITB12)),
  B12_stats = paste(
    round(mean(VITB12, na.rm = TRUE), 1),
    " (",
    round(sd(VITB12, na.rm = TRUE), 1),
    "); ",
    round(median(VITB12, na.rm = TRUE), 1),
    " [",
    round(quantile(VITB12, 0.25, na.rm = TRUE), 1),
    ", ",
    round(quantile(VITB12, 0.75, na.rm = TRUE), 1),
    "]; ",
    round(min(VITB12, na.rm = TRUE), 1),
    "–",
    round(max(VITB12, na.rm = TRUE), 1),
    sep = ""
  )
)
lab_e4
```

```{r}
table_arm <- flextable(lab_arm)
table_arm <- set_header_labels(
  table_arm,
  ARM = "Группа лечения",
  HGB_count = "HGB, непустые значения",
  HGB_miss = "HGB, пропуски",
  HGB_stats = "HGB, ммоль/л: mean (SD); median [Q1, Q3]; min–max",
  B12_n = "B12, непустые значения",
  B12_miss = "B12, пропуски",
  B12_stats = "B12, пмоль/л: mean (SD); median [Q1, Q3]; min–max"
)
table_arm <- autofit(table_arm)
table_arm
```

```{r}
table_e4 <- flextable(lab_e4)
table_e4 <- set_header_labels(
  table_e4,
  e4 = "Носительство ε4",
  HGB_count = "HGB, непустые значения",
  HGB_miss = "HGB, пропуски",
  HGB_stats = "HGB, ммоль/л: mean (SD); median [Q1, Q3]; min–max",
  B12_n = "B12, непустые значения",
  B12_miss = "B12, пропуски",
  B12_stats = "B12, пмоль/л: mean (SD); median [Q1, Q3]; min–max"
)
table_e4 <- autofit(table_e4)
table_e4
```

Средний уровень гемоглобина в обеих группах лечения примерно одинаковый (≈8.6–8.9 ммоль/л). Медианы близки к средним, распределение HGB симметричное. Уровень витамина B12 имеет выраженный разброс (от 101 до 1831 пмоль/л в группе Placebo), что является нормой для показателя: распределение асимметричное, поэтому медиана (≈320 pmol/L) лучше отражает типичное значение, чем среднее. Пропусков мало: 1–3 на показатель в каждой группе, что связано с отсутствием измерения у отдельных пациентов на визите SCREENING 1. Существенных различий между группами лечения и между носителями и неносителями ε4 по этим показателям не наблюдается.

### 3.2. Анализ витальных показателей

```{r}
# 1 и 2
all_data
# рассчитали bmi на скрининге

bmi <- all_data$`SCREENING 1_Weight` / ((all_data$`SCREENING 1_Height`) / 100)^2
```

```{r}
# 2
bmi_cat <- ifelse(bmi >= 18.5 & bmi < 25, "norm", "not norm")
```

```{r}
# 3
vika_all_data <- all_data
vika_all_data$bmi <- bmi
vika_all_data$bmi_cat <- bmi_cat

# как количественный показатель

vika_all_data %>%
  group_by(ARM) %>%
  summarise(
    not_empty_vals = sum(!is.na(bmi)),
    missing_vals = sum(is.na(bmi)),
    mean = mean(bmi, na.rm = TRUE),
    sd = sd(bmi, na.rm = TRUE),
    median = median(bmi, na.rm = TRUE),
    q1 = quantile(bmi, 0.25, na.rm = TRUE),
    q3 = quantile(bmi, 0.75, na.rm = TRUE),
    min = min(bmi, na.rm = TRUE),
    max = max(bmi, na.rm = TRUE)
  )
```

```{r}
# как категорию норма / не норма:
nn_counts <- table(vika_all_data$ARM, vika_all_data$bmi_cat)

nn_percent <- prop.table(nn_counts, 1) * 100

nn_result <- data.frame(
  treatment = rownames(nn_counts),
  norm_n = nn_counts[, "norm"],
  norm_percent = round(nn_percent[, "norm"], 1),
  not_norm_n = nn_counts[, "not norm"],
  not_norm_percent = round(nn_percent[, "not norm"], 1)
)

nn_result
```

```{r}
# 4 Вычислите число аллелей ε4 (0 / 1 / 2) у каждого участника и представьте BMI по этим категориям.

vika_all_data$num_ε4 <- str_count(vika_all_data$apoe_genotype, "ε4")

ε4_counts <- table(vika_all_data$bmi_cat, vika_all_data$num_ε4)

ε4_percent <- prop.table(ε4_counts, 1) * 100

ε4_result <- data.frame(
  bmi_category = rownames(ε4_counts),
  ε4_0 = ε4_counts[, "0"],
  ε4_0_percent = round(ε4_percent[, "0"], 1),

  ε4_1 = ε4_counts[, "1"],
  ε4_1_percent = round(ε4_percent[, "1"], 1),

  ε4_2 = ε4_counts[, "2"],
  ε4_2_percent = round(ε4_percent[, "2"], 1)
)

ε4_result
```

```{r}
# 5 Оформите результаты в таблицы `flextable` с заголовками на русском или английском языке.

## статистики

bmi_table <- vika_all_data %>%
  group_by(ARM) %>%
  summarise(
    not_empty_vals = sum(!is.na(bmi)),
    missing_vals = sum(is.na(bmi)),
    mean = mean(bmi, na.rm = TRUE),
    sd = sd(bmi, na.rm = TRUE),
    median = median(bmi, na.rm = TRUE),
    q1 = quantile(bmi, 0.25, na.rm = TRUE),
    q3 = quantile(bmi, 0.75, na.rm = TRUE),
    min = min(bmi, na.rm = TRUE),
    max = max(bmi, na.rm = TRUE)
  )

flextable(bmi_table)

## норма ненорма bmi
flextable(nn_result)

## число аллелей
flextable(ε4_result)
```

# 6 Кратко прокомментируйте результаты, приведённые в таблицах.
Индекс массы тела у плацебо и лекарства групп сопоставимы, разбросы тоже.

В обеих категориях BMI большинство участников не имели аллеля ε4.
Среди участников с норм BMI 58,4% имели 0 аллелей ε4, 35,6% — 1 и 5,9% — 2. 
Среди участников с не норм BMI соответствующие значения - 56,5%, 42,0% и 1,4%. То есть у не норм BMI больше с ε4 аллелем визуально.

### 3.3. Анализ генотипа

```{r}
#add BMI parameter

all_data <- all_data |>
  mutate(
    BMI = `SCREENING 1_Weight` / ((`SCREENING 1_Height` / 100)^2)
  )

# genotypes within control/condition
all_data |>
  count(ARM, apoe_genotype) |>
  group_by(ARM) |>
  mutate(val = sprintf("%d (%.1f%%)", n, n / sum(n) * 100)) |>
  pivot_wider(
    id_cols = ARM,
    names_from = apoe_genotype,
    values_from = val,
    values_fill = "0 (0%)"
  ) |>
  flextable() |>
  autofit()

border_block <- fp_border_default()
# 2-3. All statistics
all_data |>
  pivot_longer(
    c(BMI, HGB, VITB12),
    names_to = "Показатель",
    values_to = "x"
  ) |>
  mutate(
    Показатель = case_when(
      Показатель == "BMI" ~ "BMI (кг/м²)",
      Показатель == "HGB" ~ "HGB (ммоль/л)",
      Показатель == "VITB12" ~ "VITB12 (пмоль/л)"
    )
  ) |>
  group_by(Показатель, apoe_genotype) |>
  summarise(
    N = sum(!is.na(x)),
    missing_data = sum(is.na(x)),
    `Mean (SD)` = sprintf(
      "%.2f (%.2f)",
      mean(x, na.rm = TRUE),
      sd(x, na.rm = TRUE)
    ),
    `Med [IQR]` = sprintf(
      "%.2f [%.2f, %.2f]",
      median(x, na.rm = TRUE),
      quantile(x, 0.25, na.rm = TRUE),
      quantile(x, 0.75, na.rm = TRUE)
    ),
    `Min - Max` = sprintf(
      "%.2f - %.2f",
      min(x, na.rm = TRUE),
      max(x, na.rm = TRUE)
    ),
    .groups = "drop"
  ) |>
  flextable() |>
  merge_v(j = 1) |>
  hline(i = c(6, 12), border = border_block) |>
  autofit()
```
# По этой таблице можно сказать, что тотальное большинство пациентов имеют генотип ε3/ε3 или ε3/ε4 (~46% и ~35% соответственно). 
# медианы индекса массы тела и гемоглобина достаточно стабильны между всеми генотипами. наблюдается большой разброс значений и дисперсия концентрации виамина B12. Есть пропуски значений для 4 наблюдейние Гемоглобина (HGB) и 3 значений B12 (VIB12). Соотношение генотипов при применеии Плацебо и высокой дозы Ксаномелина приблизительно равны, за исключением ε4/ε4.

## 4. Дополнительные задания

### 4.1. Визуализация

```{r}
# HGB и VITB12 by treatment
all_data |>
  pivot_longer(c(HGB, VITB12), names_to = "Показатель", values_to = "value") |>
  mutate(
    Показатель = recode(
      Показатель,
      HGB = "HGB, ммоль/л",
      VITB12 = "VITB12, пмоль/л"
    )
  ) |>

  ggplot(aes(x = ARM, y = value, fill = ARM)) +
  geom_boxplot(outlier.shape = NA) +
  geom_jitter(width = 0.15, size = 1) +
  facet_wrap(~Показатель, scales = "free_y") +
  labs(
    x = "Группа лечения",
    y = "Значение",
    title = "Показатели по группам лечения"
  ) +
  theme_minimal() +
  theme(
    legend.position = "none",
    axis.text.x = element_text(angle = 15, hjust = 1)
  )
```

```{r}
# HGB и VITB12 by ε4
all_data |>
  pivot_longer(c(HGB, VITB12), names_to = "Показатель", values_to = "value") |>
  filter(!is.na(e4)) |>
  mutate(
    Показатель = recode(
      Показатель,
      HGB = "HGB, ммоль/л",
      VITB12 = "VITB12, пмоль/л"
    )
  ) |>

  ggplot(aes(x = e4, y = value, fill = e4)) +
  geom_violin(alpha = 0.6) +
  geom_jitter(width = 0.1, size = 1) +
  facet_wrap(~Показатель, scales = "free_y") +
  labs(
    x = "Носитель ε4",
    y = "Значение",
    title = "Показатели по носительству ε4"
  ) +
  theme_minimal() +
  theme(
    legend.position = "none",
    axis.text.x = element_text(angle = 15, hjust = 1)
  )
```

```{r}
#  BMIdistribution by treatment
ggplot(vika_all_data, aes(x = bmi, fill = ARM)) +
  geom_histogram(bins = 15, position = "identity") +
  facet_wrap(~ARM) +
  labs(
    x = "BMI, кг/м²",
    y = "Число участников",
    title = "Распределение BMI по группам лечения"
  ) +
  theme_minimal() +
  theme(legend.position = "none")
```

```{r}
# BMI by treatment boxplots
vika_all_data |>
  ggplot(aes(x = ARM, y = bmi, fill = ARM)) +
  geom_boxplot(outlier.shape = NA) +
  geom_jitter(width = 0.15, size = 1) +
  labs(
    x = "Группа лечения",
    y = "BMI, кг/м²",
    title = "Индекс массы тела по группам лечения"
  ) +
  theme_minimal() +
  theme(legend.position = "none")
```

```{r}
# Normal/not normal BMI by treatment
vika_all_data |>
  count(ARM, bmi_cat) |>
  group_by(ARM) |>
  mutate(percent = n / sum(n) * 100) |>
  ggplot(aes(x = ARM, y = percent, fill = bmi_cat)) +
  geom_col(position = "dodge") +
  labs(
    x = "Группа лечения",
    y = "Доля участников, %",
    fill = "Категория BMI",
    title = "Категория BMI по группам лечения"
  ) +
  theme_minimal() +
  theme(legend.position = "none")
```

```{r}
# BMI by ε4 allele
vika_all_data |>
  filter(!is.na(num_ε4)) |>
  ggplot(aes(x = factor(num_ε4), y = bmi, fill = factor(num_ε4))) +
  geom_boxplot(outlier.shape = NA) +
  geom_jitter(width = 0.15, alpha = 0.4, size = 1) +
  labs(
    x = "Число аллелей ε4",
    y = "BMI, кг/м²",
    title = "Индекс массы тела по числу аллелей ε4"
  ) +
  theme_minimal() +
  theme(legend.position = "none")
```

```{r}
# APOE genotype distribution by treatment
all_data |>
  count(ARM, apoe_genotype) |>
  group_by(ARM) |>
  mutate(percent = n / sum(n) * 100) |>
  ggplot(aes(x = apoe_genotype, y = percent, fill = ARM)) +
  geom_col(position = "dodge") +
  labs(x = "Генотип APOE",
    y = "Доля участников, %",
    fill = "Группа лечения",
    title = "Распределение генотипов APOE по группам лечения"
  ) +
  theme_minimal() +
  theme(axis.text.x = element_text(angle = 30, hjust = 1))
```

```{r}
# BMI, HGB and VITB12 by APOE genotype
all_data |>
  pivot_longer(
    c(BMI, HGB, VITB12),
    names_to = "Показатель",
    values_to = "value" ) |>
  mutate(
    Показатель = recode(
      Показатель,
      BMI = "BMI, кг/м²",
      HGB = "HGB, ммоль/л",
      VITB12 = "VITB12, пмоль/л")) |>

  ggplot(aes(x = apoe_genotype, y = value, fill = apoe_genotype)) +
  geom_boxplot(outlier.shape = NA) +
  geom_jitter(width = 0.15, size = 0.8) +
  facet_wrap(~Показатель, scales = "free_y") +
  labs( x = "Генотип APOE",
    y = "Значение"
    title = "BMI и лабораторные показатели по генотипу APOE") +
  theme_minimal() +
  theme( legend.position = "none",
    axis.text.x = element_text(angle = 45, hjust = 1))
```

### 4.3. Заполнение пропущенных значений

Ветка `imputation`загружена на Git Hub.
